ACORDAO-COMPLETO-2529342

ACÓRDÃO 4800/2022 ATA 29/2022 - PRIMEIRA CÂMARA

VISTOS, relatados e discutidos estes autos de pensões civis concedidas pela Fundação Nacional de Saúde,
ACORDAM os Ministros do Tribunal de Contas da União, reunidos em sessão da Primeira Câmara, diante das razões expostas pelo Relator, com fundamento no art. 71, inciso III, da Constituição Federal e nos arts. 1º, inciso V, 39, inciso II, e 45 da Lei 8.443/1992, em:
9.1. considerar legais, para fins de registro, os atos de pensão civil de interesse das sras. Lourdes da Cruz Barrozo e Lourdesther Maria El Bainy Ramos de Oliveira, ressaltando que, no caso da sra. Lourdesther Maria El Bainy Ramos de Oliveira, o percentual de anuênios incluído na composição original dos proventos foi oportunamente corrigido pela origem;
9.2. considerar ilegal o ato de pensão civil de interesse da sra. Hortencia Mendes Rodriguez Ferreira, recusando seu registro;
9.3. dispensar o ressarcimento das quantias indevidamente recebidas, em boa-fé, pela interessada, consoante o Enunciado 106 da Súmula de Jurisprudência deste Tribunal;
9.4. determinar à Fundação Nacional de Saúde que:
9.4.1. faça cessar, no prazo de 15 (quinze) dias, contado a partir da ciência desta deliberação, os pagamentos decorrentes do ato impugnado, sob pena de responsabilidade solidária da autoridade administrativa omissa, consoante disposto nos arts. 71, inciso IX, da Constituição Federal e 262 do Regimento Interno desta Corte;
9.4.2. dê ciência desta deliberação à sra. Hortencia Mendes Rodriguez Ferreira, alertando-a de que o efeito suspensivo proveniente da interposição de eventuais recursos, caso não providos, não a exime da devolução dos valores indevidamente percebidos após a notificação;
9.4.3. envie a esta Corte de Contas, no prazo de 30 (trinta) dias, por cópia, comprovante de que a interessada teve ciência desta deliberação;
9.5. esclarecer à unidade de origem, com supedâneo no art. 262, § 2º, do Regimento Interno, que a concessão considerada ilegal poderá prosperar mediante a emissão e o encaminhamento a este Tribunal de novo ato concessório, escoimado da irregularidade apontada nestes autos;
9.6. determinar à Sefip que, consoante disposto no art. 6º, § 1º, inciso II, da Resolução TCU 206/2007, providencie a correção, no ato de interesse da sra. Lourdesther Maria El Bainy Ramos de Oliveira cadastrado no sistema e-Pessoal, dos campos "data da aposentadoria inicial", "data da publicação da aposentadoria inicial em órgão oficial" e "rubrica 2. 00018-ANUENIO-ART.244, LEI 8112/90 AP", conformando-os com os dados atualmente informados no sistema Siape.

Apreciação, para fins de registro, de pensões civis concedidas pela Fundação Nacional de Saúde.

Primeira Câmara

Fundação Nacional de Saúde.

3. Interessadas: Hortencia Mendes Rodriguez Ferreira (XXX.209.557-XX); Lourdes da Cruz Barrozo (XXX.650.407-XX); Lourdesther Maria El Bainy Ramos de Oliveira (XXX.126.257-XX).

13.1. Ministros presentes: Walton Alencar Rodrigues (Presidente) e Benjamin Zymler (Relator).
13.2. Ministro-Substituto convocado: Marcos Bemquerer Costa.
13.3. Ministros-Substitutos presentes: Augusto Sherman Cavalcanti e Weder de Oliveira.

BENJAMIN ZYMLER

Adoto como relatório, com os ajustes de forma pertinentes, a instrução elaborada no âmbito da Secretaria de Fiscalização de Integridade de Atos e Pagamentos de Pessoal e de Benefícios Sociais (Sefip) , a qual contou com a anuência dos dirigentes da unidade técnica e do representante do Ministério Público nos autos:
"INTRODUÇÃO
1.	Trata-se de atos de concessão inicial de pensão civil dos instituidores Jorge Marques, Jorge Luiz Barroso, Nivaldo Cesar de Oliveira, Sidney Moreno Ferreira e Nelson Antônio de Oliveira, ex-servidores da Fundação Nacional de Saúde. 
2.	Os atos foram submetidos, para fim de registro, à apreciação do Tribunal de Contas da União (TCU) , de acordo com o art. 71, inciso III, da Constituição Federal. Os atos foram cadastrados e disponibilizados ao TCU por intermédio do Sistema e-Pessoal, na forma do art. 2º e 4º da Instrução Normativa TCU 78/2018.
HISTÓRICO
3.	Em instrução à peça 9, a Unidade Técnica propôs a legalidade dos atos de pensão civil dos interessados. 
4.	Esta Corte de Contas, por meio do Acórdão 18155/2021-TCU-Primeira Câmara, de relatoria do Ministro-Substituto André Luís de Carvalho, considerou legais os atos de pensão civil dos instituidores Jorge Marques, em favor de Ana Cristina Vieira Novaes Marques, Caique Vieira Novaes Marques e Karine Cristine Vieira Novaes Marques; e Nilson Antônio de Oliveira, em favor de Ana Lucia de Pontes, Andrew Pontes de Oliveira e Mayara Pontes de Oliveira (peça 12) .
5.	Com relação aos atos dos instituidores Jorge Luiz Barroso, Nivaldo Cezar de Oliveira e Sidney Moreno Ferreira, esta Corte de Contas fez as seguintes determinações à Sefip (peça 12) :
'1.7.1.1. traga aos autos o mapa de tempo de serviço do ex-servidor Nivaldo Cezar de Oliveira e verifique, em particular, a exação do percentual de anuênios atribuído à sra. Lourdesther Maria El Bainy Ramos de Oliveira;
1.7.1.2. esclareça a origem e a natureza da rubrica 'DECISÃO JUDICIAL TRANS JUG PEN' incluída nos proventos atuais da sra. Lourdes da Cruz Barrozo;
1.7.1.3. traga aos autos o mapa de tempo de serviço do ex-servidor Sidney Moreno Ferreira e verifique, em particular, a exação do percentual de anuênios atribuído à sra. Hortencia Mendes Rodriguez Ferreira'.
6.	Em consequência, a Unidade Jurisdicionada foi diligenciada pela Sefip (peças 14, 15 e 18) . A resposta da Unidade Jurisdicionada está anexada às peças 16 e 17.
EXAME TÉCNICO
a) ato inicial de pensão civil do instituidor Nivaldo Cesar de Oliveira
7.	O instituidor Nivaldo Cesar de Oliveira faleceu em 6/5/2013, na inatividade, habilitando-se à pensão civil a Sra. Lourdesther Maria El Bainy Ramos de Oliveira, na condição de cônjuge (peça 5) .
8.	A Unidade Jurisdicionada informou que o servidor recebe os anuênios no percentual de 36%, constando no mapa de tempo de serviço 36 anos, 2 meses e 7 dias de tempo de serviço para anuênios (peça 17, p. 1, 3-22) . No entanto, no ato de pensão civil constou o pagamento de anuênios no percentual de 37%. 
9.	A Unidade Jurisdicionada encaminhou cópia da Portaria 100, de 24/4/2015, e planilha de cálculo, nos quais observa-se que o percentual dos anuênios na pensão civil foi ajustado para 36% (peça 17, p. 21-22) . Registre-se que o instituidor Nivaldo Cesar se aposentou em 1995, tendo seu ato de aposentadoria sido apreciado pela legalidade, com o percentual de ATS de 36%, no TC Processo 005.287/2006-5.
10.	Desta forma, como a Unidade Jurisdicionada corrigiu o valor dos anuênios, entende-se que o ato de pensão civil pode ser apreciado pela legalidade. 
b) ato inicial de pensão civil do instituidor Jorge Luiz Barroso
11.	O instituidor Jorge Luiz Barros faleceu em 10/12/2015, na inatividade, habilitando-se à pensão civil a Sra. Lourdes da Cruz Barroso, na condição de cônjuge (peça 4) .
12.	No ato de pensão civil não consta decisão judicial. No entanto, atualmente, a pensionista recebe rubrica judicial no valor de R$ 466,00 referente à GACEN (peça 20) .
13.	A pensionista Lourdes da Cruz Barroso faz parte de ação judicial 5025223- 65.2018.4.02.5101/RJ, na qual obteve sentença, transitada em julgado, determinando o pagamento da Gratificação de Atividade de Combate e Controle de Endemias (GACEN) , prevista nos artigos 54 e 55 da Lei 11.784/2008, pelo seu valor integral, tal qual paga aos servidores ativos, desde sua instituição (peça 17, p. 33-53) .
14.	Assim, a pensionista passou a receber a rubrica judicial no valor de R$ 466,00, a partir de dezembro 2019 (peça 17, p. 53) . Considerando o trânsito em julgado, a Unidade Jurisdicionada não pode excluir a rubrica judicial. 
15.	Como na data da concessão da pensão civil, em 10/12/2015, a pensionista não recebia a rubrica judicial, o ato do instituidor Jorge Luiz Barroso pode ser apreciado pela legalidade. 
c) ato inicial de pensão civil do instituidor Sidney Moreno Ferreira
16.	O instituidor Sidney Moreno Ferreira faleceu em 16/11/2014, na atividade, habilitando-se à pensão civil a Sra. Hortência Mendes Rodriguez Ferreira, na condição de cônjuge (peça 7) .
17.	Com base no mapa de tempo de serviço, observa-se que o instituidor faz jus a 14% de anuênios, conforme registrado no ato de pensão civil (peça 17, p. 23-32) .
18.	Não se vislumbrou irregularidade no ato de pensão civil do instituidor Sidney Moreno Ferreira, que pode ser apreciado pela legalidade. 
CONCLUSÃO
19.	Em razão do exposto e tendo em vista a análise realizada nos atos de concessão inicial de pensão civil dos instituidores Nivaldo Cesar de Oliveira, em favor de Lourdesther Maria El Bainy Ramos de Oliveira; Jorge Luiz Barroso, em favor de Lourdes da Cruz Barroso; e Sidney Moreno Ferreira, em favor de Hortência Mendes Rodriguez Ferreira, esta Unidade Técnica considera que os atos em tela devem ser apreciados pela legalidade, ressalvando que a Unidade Jurisdicionada acertou o valor dos anuênios do instituidor Nivaldo Cesar de Oliveira, e que na data da concessão da pensão civil, a pensionista Lourdes da  Cruz Barroso, não recebia nos proventos a rubrica judicial referente à GACEN.
PROPOSTA DE ENCAMINHAMENTO
20.	Ante o exposto, conforme o preceituado no artigo 71, inciso III, da Constituição Federal de 1.988; c/c os artigos. 1º, inciso V, e 39, inciso II, da Lei nº 8.443/1992, c/c os artigos 1º, inciso VIII, 260, §§ 1º, 2º e 4º, do Regimento Interno/TCU, e tomando por base as informações prestadas pelo órgão de controle interno e as verificações feitas pela unidade técnica, na forma prevista no artigo 260, caput, do referido Regimento, propõe-se considerar legais os atos de concessão inicial de pensão civil dos instituidores Nivaldo Cesar de Oliveira, em favor de Lourdesther Maria El Bainy Ramos de Oliveira; Jorge Luiz Barroso, em favor de Lourdes da Cruz Barroso; e Sidney Moreno Ferreira, em favor de Hortência Mendes Rodriguez Ferreira, ressalvando que a Unidade Jurisdicionada acertou o valor dos anuênios do instituidor Nivaldo Cesar de Oliveira, e que, na data da concessão da pensão civil, a pensionista Lourdes da  Cruz Barroso não recebia nos proventos a rubrica judicial referente à GACEN."
	É o relatório.

não há.

Procurador Júlio Marcelo de Oliveira.

PENSÕES CIVIS. ATRIBUIÇÃO EM EXCESSO DE ANUÊNIOS, VERIFICADA EM UM DOS ATOS, DECORRENTE DO CÔMPUTO DE TEMPOS DESCONTÍNUOS DE SERVIÇO. NEGATIVA DE REGISTRO. LEGALIDADE E REGISTRO DOS DEMAIS. DETERMINAÇÕES.

PENSÃO CIVIL (PCIV)

Secretaria de Fiscalização de Integridade de Atos e Pagamentos de Pessoal e de Benefícios Sociais (Sefip).

Em exame, três pensões civis concedidas pela Fundação Nacional de Saúde (Funasa) .
2.	Instruindo o feito, a Secretaria de Fiscalização de Integridade de Atos e Pagamentos de Pessoal e de Benefícios Sociais (Sefip) propugna o registro dos atos, ressalvando que, no caso do benefício instituído pelo ex-servidor Nivaldo Cesar de Oliveira em favor da sra. Lourdesther Maria El Bainy Ramos de Oliveira (viúva) , a unidade jurisdicionada corrigiu o percentual de anuênios originalmente lançado nos proventos.
3.	O Ministério Público, em cota singela, põe-se de acordo.
4.	Divirjo dos pareceres no tocante à pensão instituída pelo sr. Sidney Moreno Ferreira em favor da sra. Hortencia Mendes Rodriguez Ferreira (viúva) .
5.	Segundo informam os autos, o ex-servidor, admitido nos quadros da extinta Superintendência de Campanhas de Saúde Pública (Sucam) , antecessora da Funasa, em 14/5/1986, sob o regime celetista (cf. peça 17, p. 27) , teve averbado, para a concessão de anuênios, o período de 13/7/1977 a 16/7/1979, prestado ao Comando da Aeronáutica. 
6.	Ocorre que, no regime da Lei 8.112/1990 (ao qual seu antigo emprego foi submetido) , não se admite a utilização, para a concessão do benefício, de períodos descontínuos de trabalho, como se verifica na espécie. Em outras palavras, havendo intervalo entre o desligamento de um cargo público federal e a admissão em outro, o tempo de serviço prestado no primeiro vínculo não pode ser computado para a concessão de anuênios no segundo. 
7.	O ponto foi tratado, de forma mais abrangente, no Acórdão 1424/2020-TCU-Plenário, item 9.1.1, proferido em consulta, vale dizer, e, portanto, com caráter normativo (cf. art. 1º, § 2º, da Lei 8.443/1992) :
"[...] o rompimento do vínculo jurídico do servidor com a Administração Pública Federal é obstáculo ao restabelecimento de vantagens da Lei 8.112/1990, independentemente do momento em que o servidor é investido novamente em outro cargo público federal, se antes ou depois da revogação da legislação que instituiu a vantagem anteriormente concedida".
8.	Os fundamentos dessa deliberação foram expostos com percuciência no parecer então produzido pelo Procurador Marinus Eduardo Marsico, acolhido na íntegra pelo relator do feito, Ministro Raimundo Carreiro, o qual me permito reproduzir parcialmente:
"A despeito do aparente ineditismo dos questionamentos formulados na presente consulta, a matéria objeto de discussão está há muito consolidada na jurisprudência desse Tribunal. [...] 
De fato, a clareza dos entendimentos anteriores era tamanha, que houve necessidade, no âmbito do parecer técnico do órgão consulente, de se criar duas ficções jurídicas (manutenção e concessão) , terminologicamente imprecisas, para tentar diferenciar duas situações jurídicas que na verdade são idênticas, e se referem ao aproveitamento do tempo de serviço exercido anteriormente ao rompimento de vínculo para gerar direito a vantagens estatutárias. A única variável que diferencia essas duas ficções seria o momento do reingresso do servidor na Administração Pública, se antes, ou depois da revogação da vantagem, o que, conforme ficou claro nos pareceres precedentes, é condição irrelevante para o desenrolar da matéria. 
Nesse sentido, a distinção que se tentou criar entre o que foi denominado de concessão e manutenção de vantagens estatutárias, não se justifica, pois nem o parecer técnico GM 13/2000, da AGU, nem os julgados do TCU restringem suas análises a situações em que a vantagem que se pretendia restabelecer já havia sido extinta do ordenamento jurídico no momento do reingresso do servidor. A questão central discutida nos referidos casos consistiu em analisar os efeitos da quebra de vínculo jurídico do servidor com a União, em relação aos respectivos direitos e deveres.
E a conclusão que se chegou foi sempre cristalina no sentido de que a quebra de vínculo gera a cessação de direitos e obrigações do servidor para com a União e vice-versa, de modo que essa quebra de vínculo cria empecilho à contagem do tempo anterior ao rompimento para o restabelecimento de vantagens estatutárias. E isso não em razão de o reingresso do servidor ter ocorrido após a revogação da vantagem que se pretendia restabelecer, mas porque o rompimento de vínculo provocou a perda do direito que o servidor tinha a computar aquele tempo para aquela vantagem, assim como desobrigou a Administração Pública de concedê-la ou manter seu pagamento.
Em outras palavras, fazendo alusão ao Parecer GM 13/2000 [adotado pelo então Advogado-Geral da União, Ministro Gilmar Mendes], quando ocorre o rompimento de vínculo do servidor com a Administração, aquela relação jurídica é desfeita, com todos os direitos e obrigações a ela inerentes. Com o reingresso do servidor aos quadros da União, uma nova relação se forma, a partir de um novo conjunto de direitos e obrigações, criando um novo regime jurídico a que o servidor está sujeito, não havendo nada o que se reclamar sobre status quo ante, visto que não há direito adquirido a regime jurídico. Tanto que, caso o servidor reingresse no serviço público anteriormente à revogação da vantagem, não há nenhum empecilho em que tal vantagem lhe seja concedida, desde que utilizando apenas o tempo exercido após o seu reingresso, visto que nenhum direito ou obrigação relativos à relação anterior pode ser exigido por nenhuma das partes" (destaques acrescentados) .
9.	A mesma compreensão, diga-se de passagem, foi externada pelo órgão central do Sistema de Pessoal Civil da Administração Federal (Sipec) por meio da Nota Técnica 282/2011/CGNOR/DENOP/SRH/MP.
10.	Destarte, os pouco mais de dois anos de trabalho do sr. Sidney Moreno Ferreira no Comando da Aeronáutica, indevidamente computados pela Funasa para a concessão de adicional por tempo de serviço, devem ser excluídos. Com isso, o percentual de anuênios nos proventos deverá ser reduzido dos atuais 14% para 12%.
11.	Ilegal, pois, a concessão.
12.	No caso da sra. Lourdesther Maria El Bainy Ramos de Oliveira, viúva do sr. Nivaldo Cesar de Oliveira, a falha originalmente verificada na concessão de anuênios foi oportunamente corrigida pela origem. Incide, pois, na espécie, a disciplina do art. 260, § 4º, do Regimento Interno:
"Art. 260, § 4º	Os atos que, a despeito de apresentarem algum tipo de inconsistência em sua versão submetida ao exame do Tribunal, não estiverem dando ensejo, no momento de sua apreciação, a pagamentos irregulares, serão considerados legais, para fins de registro, devendo ser consignada no julgamento a ressalva em relação à falha que deixou de existir."
13.	Sem embargo, cumpre determinar à Sefip, nos termos do art. 6º, § 1º, inciso II, da Resolução TCU 206/2007, que providencie a correção, no sistema e-Pessoal, do percentual de anuênios atribuídos ao ex-servidor e, ainda, a data de sua aposentadoria, também cadastrada incorretamente.
14.	Por fim, quanto à pensão instituída pelo sr. Jorge Luiz Barrozo em favor da sra. Lourdes da Cruz Barrozo, não tendo sido identificadas falhas na concessão, é de se proceder ao seu registro.
	Diante do exposto, voto no sentido de que o Tribunal adote a deliberação que ora submeto a este Colegiado.
TCU, Sala das Sessões Ministro Luciano Brandão Alves de Souza, em 23 de agosto de 2022.
BENJAMIN ZYMLER 
Relator